臺灣高等法院民事判決
110年度上字第941號
上  訴  人  天時資產管理有限公司

法定代理人  林宇宏  


訴訟代理人  周念暉律師
被  上訴人  盧美枝  

訴訟代理人  朱漢平  
上列當事人間請求遷讓房屋等事件，上訴人對於中華民國110年6
月10日臺灣臺北地方法院109年度北訴字第41號第一審判決提起
上訴，本院於111年5月10日言詞辯論終結，判決如下：
    主      文
上訴駁回。
第二審訴訟費用由上訴人負擔。
    事實及理由
一、被上訴人主張：伊於民國105年間將所有門牌號碼臺北市○○
    區○○街00號6樓之4房屋（下稱系爭房屋）出租予上訴人，約
    定租賃期間為105年5月20日起至107年5月19日止，租金為每
    月新臺幣（下同）16,000元，於每月20日前給付，該租期屆
    滿後，兩造口頭約定除租金調整為每月18,000元及未約定租
    賃期間外，其餘仍依原租賃契約約定（下稱系爭租約）。詎
    上訴人自109年1月起未再給付租金，經催告仍未獲置理，伊
    已於109年7月24日終止系爭租約，自得依系爭租約第4條約
    定，請求上訴人給付積欠之租金11萬元（109年1月20日至7
    月20日之租金共126,000元，扣除押金16,000元)，及依系爭
    租約第14條、民法第767條第1項前段規定，請求上訴人騰空
    返還系爭房屋，暨自109年7月25日起至返還系爭房屋止，按
    月給付違約金18,000元。並聲明：㈠上訴人應自系爭房屋騰
    空遷出，並返還予被上訴人。㈡上訴人應給付被上訴人11萬
    元，及自追加起訴狀繕本送達翌日起至清償日止，按週年利
    率5％計算之利息。㈢上訴人應自109年7月25日起至返還上開
    房屋之日止，按月給付被上訴人18,000元（未繫屬本院部分
    ，均不另贅述）。
二、上訴人則以：系爭房屋及傢俱有諸多待修繕之情形，惟被上
    訴人未盡其修繕義務，且於伊自行修繕後，迄未返還附表所
    示修繕費用等計19萬元，伊基於同時履行抗辯，自無先行給
    付租金之義務，被上訴人終止系爭租約不合法，另以該19萬
    元為抵銷等語，資為抗辯。並於原審提起反訴主張：前述19
    萬元均屬伊為系爭房屋支出之有益費用，被上訴人並受有取
    得物之所有權及房屋價值提升之利益，其應返還之。爰依民
    法第431條第1項、第816條及第179條規定，擇一求為命被上
    訴人給付19萬元，及自反訴起訴狀送達之翌日起按週年利率
    5％計算之利息。
    被上訴人反訴答辯：附表編號6與修繕無關，且上訴人承租
    期間未曾告知伊有修繕必要或其支出有益費用情事，伊無從
    為反對之意思表示，況其迄至提起反訴時始請求償還費用及
    提出明細，顯不合理，應無理由；縱伊受有利益，惟未經伊
    同意而屬強迫得利，上訴人亦不得請求等語。
三、原審判決：㈠上訴人應自系爭房屋騰空遷出，並返還予被上
    訴人。㈡上訴人給付被上訴人11萬元，及自109年9月30日起
    至清償日止，按週年利率5％計算之利息。㈢上訴人應自109年
    7月25日起至返還上開房屋之日止，按月給付被上訴人18,00
    0元。㈣上訴人之反訴駁回。並就㈠、㈡部分為附條件准、免假
    執行之宣告。
　　上訴人提起上訴，並聲明：㈠原判決關於命上訴人遷出返還
    房屋、給付本息，及該部分假執行之宣告，均廢棄。㈡上開
    廢棄部分，被上訴人在第一審之訴及假執行之聲請均駁回。
    ㈢被上訴人應給付上訴人19萬元，及自反訴起訴狀送達之翌
    日即109年11月25日起至清償日止，按週年利率5％計算之利
    息。　　
　　被上訴人答辯聲明：上訴駁回。
　　（原審判命共同被告林俊甫騰空返還系爭房屋及給付部分，
    非本院審理範圍）
四、兩造不爭執事項（見本院卷第82-83頁）：
　㈠兩造於105年間簽署房屋租賃契約書（見原審卷第177-189頁
    ），約定被上訴人將系爭房屋出租予上訴人，租賃期間為10
    5年5月20日起至107年5月19日止，租金為每月16,000元，於
    每月20日前給付。
　㈡上開租約租期屆滿後，兩造口頭約定除租金調整為每月18,00
    0元及未約定租賃期間外，其餘仍依原租賃契約約定。
　㈢上訴人自109年1月起未再給付租金，經催告仍未給付，被上
    訴人於109年7月23日以萬芳郵局110號存證信函向上訴人終
    止租約及請求返還系爭房屋、給付積欠租金，並於同年月24
    日送達於上訴人。
　㈣上訴人未付之109年1月至109年7月租金（計至109年7月20日
    ）為126,000元，扣除押租金16,000元，剩餘11萬元。　
五、被上訴人主張其業以上訴人未依約繳納租金為由終止系爭租
    約，上訴人應騰空返還房屋及給付欠租、違約金等語，為上
    訴人否認，除以前詞置辯，並反訴請求被上訴人返還如附表
    所示之19萬元。兩造爭點為：㈠被上訴人終止系爭租約是否
    合法？㈡被上訴人依系爭租約及民法第767條第1項前段規定
    ，請求上訴人給付11萬元本息，遷出並返還系爭房屋，及自
    109年7月25日起按月給付18,000元，有無理由？㈢上訴人依
    民法第431條、第816條及第179條規定，請求被上訴人給付1
    9萬元本息，有無理由？茲審酌如下：
  ㈠被上訴人終止系爭租約是否合法？
  ⒈按承租人租金支付有遲延者，出租人得定相當期限，催告承
    租人支付租金，如承租人於其期限內不為支付，出租人得終
    止契約。租賃物為房屋者，遲付租金之總額，非達2個月之
    租額，不得依前項之規定，終止契約。民法第440條第1項及
    第2項前段定有明文。
  ⒉查上訴人自109年1月起未再給付租金，經催告仍未給付，被
    上訴人於109年7月23日以萬芳郵局110號存證信函向上訴人
    終止租約及請求返還系爭房屋、給付積欠租金，並於同年月
    24日送達於上訴人乙節，為兩造所不爭（見不爭執事項㈢）
    。被上訴人主張其已合法終止系爭租約，上訴人則抗辯被上
    訴人未盡修繕義務，其乃自行修繕而支出附表編號1-5所示
    費用，並為此賠償附表編號6所示金錢予房客，共計19萬元
    ，其得為同時履行抗辯，無先行給付租金義務等語。查兩造
    以系爭租約第10條第1項、第2項約定：房屋損壞而有修繕之
    必要時，應由被上訴人負責修繕。房屋有改裝設施之必要，
    經被上訴人同意，上訴人得依相關法令自行裝設等語（見原
    審卷第183頁）。上訴人陳稱承租系爭房屋後「投入相關裝
    潢及設備等費用」、「我們有轉租給下手」等語（見原審卷
    第260、279頁），可見上訴人承租系爭房屋後已有變更系爭
    房屋之裝潢及設備。則系爭房屋及被上訴人提供之設備損壞
    ，依約定應由被上訴人修繕，然如係上訴人自行裝修添購者
    ，則應由上訴人自行為之。又被上訴人已將系爭房屋交付上
    訴人使用，上訴人如認修繕屬被上訴人應負責部分，應通知
    被上訴人，被上訴人始得知悉有修繕之要求。然上訴人就所
    陳其曾向被上訴人請求修繕一事，並未提出證據證明；且成
    威室內裝修有限公司為被上訴人提供滲漏水之修繕保固自10
    2年9月15日至112年9月15日，有保固書為證（見本院卷第13
    9頁），而如上訴人確有通知被上訴人為附表編號3所示之漏
    水修繕，被上訴人應可請該公司辦理，無須由上訴人另覓證
    人陳德錡處理。則本件應難認上訴人曾請求被上訴人就附表
    編號1-5所示修繕工項為修繕，此節既無法認定，附表編號1
    -5所示修繕部位是否屬被上訴人應負責者，即難認定。再者
    ，證人陳德錡雖具結證述：附表編號1-5之單據均為伊開立
    ，編號1是因為跳電，所以重新整理線路，換線路；編號2是
    因為冷氣沒有冷媒，偶爾漏水；編號3是因漏水整修，這個
    房子是6樓，不知道是7樓漏到6樓，還是6樓漏到5樓，我不
    是記得很清楚；編號4應該是之前的漏水，有些牆面損壞，
    可能是一些木作、泥作的修補，跟油漆併在一起列一張；編
    號5我好像是請別的師傅配合，應該是一些美工；修繕前後
    我自己都沒有拍照，員工有沒有拍我不清楚，但是員工一般
    都會拍，通常東西壞掉，上訴人的員工先到場，我才到現場
    跟員工說我的報價等語（見本院卷第114-119頁）。但上訴
    人並未提出修繕之照片，且證人陳德錡上開證述僅可證明上
    訴人請其修繕，其則自行或另覓他人整理系爭房屋之電路、
    更換冷氣冷媒或漏水、整修漏水、修補牆面或木作、泥作，
    及房屋美工等事，尚無從推知修繕之電路、冷氣、牆面、木
    作、泥作、美工等是否屬被上訴人交付上訴人使用者，亦無
    從確認漏水係因系爭房屋本身或樓上漏水或上訴人施作之裝
    潢或增添之設備所致。是以，本件應認上訴人未能舉證證明
    其因被上訴人未保持租賃物狀態而支付附表編號1-5修繕費
    用。末者，上訴人就附表編號6部分未提出任何證據證明，
    難以採信。從而，上訴人未能舉證證明其對被上訴人有附表
    所示債權，其以此就積欠被上訴人之租金為同時履行抗辯云
    云，即無足採。綜上，被上訴人主張上訴人自109年1月起未
    再給付租金，積欠租金逾2個月，經催告仍未給付後，其於1
    09年7月24日將終止租賃契約之通知送達上訴人，已合法終
    止系爭租約等語，信屬有據。
  ㈡被上訴人依系爭租約及民法第767條第1項前段規定，請求上
    訴人給付11萬元本息，遷出並返還系爭房屋，及自109年7月
    25日起按月給付18,000元，有無理由？
  ⒈按所有人對於無權占有或侵奪其所有物者，得請求返還之。
    民法第767條第1項前段定有明文。且兩造於105年間簽署房
    屋租賃契約書，並於租期屆滿後，口頭約定除租金調整為每
    月18,000元及未約定租賃期間外，其餘仍依原租賃契約約定
    乙節，為兩造不爭。系爭租約第4條並約定：每月應繳月租
    金應於20日前支付，不得拖延或拒絕。第14條則約定：租賃
    契約終止時，上訴人應將房屋返還被上訴人，不應藉詞推諉
    或主張任何權利。上訴人未即時遷出返還房屋時，被上訴人
    每月得向上訴人請求按照月租金一倍支付違約金至遷讓完竣
    等語（見原審卷第181、185頁）。
  ⒉查上訴人未付之109年1月至109年7月租金（計至109年7月20
    日）為126,000元，扣除押租金16,000元，剩餘11萬元等節
    ，為兩造不爭，上訴人自應依系爭租約第4條約定給付租金1
    1萬元。又系爭租約已經被上訴人於109年7月24日終止，前
    經本院認定，被上訴人於系爭租約終止後未遷出並返還系爭
    房屋，被上訴人應得依系爭租約第14條及民法第767條第1項
    前段規定，請求被上訴人遷出並返還系爭房屋，及自109年7
    月25日起至返還系爭房屋之日止按月給付18,000元（即月租
    金一倍之數額）之違約金。其次，上訴人無從主張附表所示
    19萬元為抵銷抗辯，前經論定。從而，被上訴人依系爭租約
    及民法第767條第1項前段規定，請求上訴人給付11萬元本息
    ，遷出並返還系爭房屋，及自109年7月25日起至返還系爭房
    屋之日止按月給付18,000元之違約金，均有理由。
  ㈢上訴人依民法第431條、第816條及第179條規定，請求被上訴
    人給付19萬元本息，有無理由？
  ⒈按承租人就租賃物支出有益費用，因而增加該物之價值者，
    如出租人知其情事而不為反對之表示，於租賃關係終止時，
    應償還其費用。但以其現存之增價額為限。承租人就租賃物
    所增設之工作物，得取回之。但應回復租賃物之原狀。民法
    第431條定有明文。次按，無法律上之原因而受利益，致他
    人受損害者，應返還其利益。雖有法律上之原因，而其後已
    不存在者，亦同。動產因附合而為不動產之重要成分者，不
    動產所有人，取得動產所有權。因前五條之規定而受損害者
    ，得依關於不當得利之規定，請求償還價額。民法第179條
    、第811條、第816條亦有明文。
  ⒉查上訴人雖主張其為系爭房屋投入裝修費用，並使被上訴人
    取得房屋價值提升之利益，及因民法附合規定取得所有權，
    被上訴人應依民法第431條、第816條及第179條規定給付附
    表所示19萬元本息等語。但附表編號6與此無涉，亦無證據
    顯示被上訴人知悉其他5項裝修工程，但不為反對。且上訴
    人就系爭租約終止時，附表編號1-5所示修繕結果仍存在，
    即修繕時使用之動產仍附合在系爭房屋，其上仍存有上訴人
    主張增加如附表所示價值等節，並未舉證證明。上訴人既未
    能舉證證明，其依民法第431條、第816條及第179條規定，
    請求被上訴人給付19萬元本息，即無理由。
六、綜上所述，被上訴人依系爭租約、民法第767條第1項規定，
    請求：㈠上訴人應自系爭房屋騰空遷出，並返還予被上訴人
    。㈡上訴人給付被上訴人11萬元，及自追加起訴狀繕本送達
    翌日即109年9月30日（於109年9月29日送達，見原審卷第20
    0-3頁）起至清償日止，按週年利率5％計算之利息。㈢上訴人
    應自109年7月25日起至返還上開房屋之日止，按月給付被上
    訴人18,000元，自屬正當，應予准許。上訴人依民法第431
    條、第816條及第179條規定，請求被上訴人應給付上訴人19
    萬元，及自反訴起訴狀送達之翌日即109年11月25日起至清
    償日止，按週年利率5％計算之利息，為無理由，不應准許。
    從而原審為上訴人敗訴之判決，並無不合。上訴論旨指摘原
    判決不當，求予廢棄改判，為無理由，應駁回上訴。
七、本件事證已臻明確，兩造其餘之攻擊或防禦方法及所用之證
    據，經本院斟酌後，認為均不足以影響本判決之結果，爰不
    逐一論列，附此敘明。
八、據上論結，本件上訴為無理由，依民事訴訟法第449條第1項
    、第78條，判決如主文。　　
中　　華　　民　　國　　111 　年　　5　　月　　 24  　日
                  民事第十一庭  
                        審判長法  官  吳燁山
                              法  官  謝永昌
                              法  官  趙雪瑛

附表：
編號 日期 項目 金額 1 107年3月15日 電路修繕  35,000元 2 107年8月4日 冷氣保養   8,500元 3 107年11月2日 漏水整修  18,500元 4 108年2月16日 油漆粉刷  13,000元 5 108年6月5日 裝飾牆面  15,000元 6 房客違約賠償  100,000元 總計   190,000元 
正本係照原本作成。
如不服本判決，應於收受送達後20日內向本院提出上訴書狀，其
未表明上訴理由者，應於提出上訴後20日內向本院補提理由書狀
（均須按他造當事人之人數附繕本）上訴時應提出委任律師或具
有律師資格之人之委任狀；委任有律師資格者，另應附具律師資
格證書及釋明委任人與受任人有民事訴訟法第466條之1第1項但
書或第2項所定關係之釋明文書影本。如委任律師提起上訴者，
應一併繳納上訴審裁判費。
中　　華　　民　　國　　111 　年　　5 　　月　　24　　日
　　　　　　　　　　　　　    書記官  郭晋良